ACORDAO-COMPLETO-2557202

ACÓRDÃO 7852/2022 ATA 39/2022 - PRIMEIRA CÂMARA

VISTOS, relatados e discutidos estes autos de aposentadoria concedida pelo Tribunal Regional Federal da 2ª Região,
ACORDAM os Ministros do Tribunal de Contas da União, reunidos em sessão extraordinária da Primeira Câmara, diante das razões expostas pelo Relator, com fundamento no art. 71, inciso III, da Constituição Federal e nos arts. 1º, inciso V, 39, inciso II, e 45 da Lei 8.443/1992, em:
9.1. considerar ilegais os atos de aposentadoria (inicial e alteração) de interesse do sr. José Carlos da Silva Vieira, recusando seu registro;
9.2. determinar ao Tribunal Regional Federal da 2ª Região que dê ciência desta deliberação ao interessado;
9.3. esclarecer à unidade de origem que, a despeito da negativa de registro da aposentadoria do interessado, os efeitos do título concessório, nos termos estabelecidos pelo Supremo Tribunal Federal no Recurso Extraordinário 638.115, poderão subsistir até a completa absorção da parcela compensatória referente aos "quintos/décimos" incorporados após a edição da Lei 9.624/1998, momento em que novo ato deverá ser encaminhado a esta Corte de Contas para o competente registro.

Apreciação, para fins de registro, de aposentadoria concedida pelo Tribunal Regional Federal da 2ª Região.

Primeira Câmara

Tribunal Regional Federal da 2ª Região.

3. Interessado: José Carlos da Silva Vieira (XXX.078.807-XX).

13.1. Ministros presentes: Walton Alencar Rodrigues (Presidente), Benjamin Zymler (Relator), Vital do Rêgo e Jorge Oliveira.
13.2. Ministro-Substituto presente: Weder de Oliveira.

BENJAMIN ZYMLER

Adoto como parte do relatório, com os ajustes de forma pertinentes, a instrução elaborada no âmbito da Secretaria de Fiscalização de Integridade de Atos e Pagamentos de Pessoal e de Benefícios Sociais (Sefip) , a qual contou com a anuência dos dirigentes da unidade técnica:
"INTRODUÇÃO
Trata-se de atos de aposentadoria, submetidos, para fins de registro, à apreciação do Tribunal de Contas da União (TCU) , de acordo com o art. 71, inciso III, da Constituição Federal. Os atos foram cadastrados e disponibilizados ao TCU por intermédio do Sistema e-Pessoal, na forma dos arts. 2º e 4º da Instrução Normativa TCU 78/2018.
Os atos deste processo pertencem ao Tribunal Regional Federal da 2ª Região.
EXAME TÉCNICO
Procedimentos aplicados
Os procedimentos para exame, apreciação e registro de atos de pessoal encontram-se estabelecidos na Instrução Normativa TCU 78/2018 e na Resolução TCU 206/2007.
....................................................................................................................................................................
	Exame das Constatações
Ato: 31191/2022 - Inicial - Interessado (a) : JOSE CARLOS DA SILVA VIEIRA
Parecer do Controle Interno: considerar o ato legal. 
Constatações e análises: 
0. Rubrica '126061 - PROVENTO PROVISÓRIO VPNI 01 LEI 9527/97 (Vantagem de caráter pessoal - Incorporação de quintos/décimos de função) ' - R$ 627,18.
Análise da Equipe Técnica: legal
A concessão da vantagem de quintos ou décimos está em consonância com a jurisprudência deste Tribunal e os critérios das Leis 8.911/1994 e 9.624/1998 (os períodos anteriores a 8/4/1998 são suficientes para a incorporação da vantagem de quintos) .
0. Rubrica '126061 - PROVENTO PROVISÓRIO VPNI 01 LEI 9527/97 (Vantagem de caráter pessoal - Incorporação de quintos/décimos de função) ' - R$ 940,77.
	Análise da Equipe Técnica: ilegal
É ilegal a concessão da vantagem de quintos em razão do exercício de funções comissionadas após o advento da Lei 9.624/1998. 
Nesse caso, como a incorporação de quintos entre o período de 8/4/1998 a 4/9/2001 está amparada por decisão administrativa, será proposta determinação para absorção da rubrica, consoante decidido pelo STF no âmbito do RE 638.115/CE.
....................................................................................................................................................................
Ato: 31207/2022 - Alteração - Interessado (a) : JOSE CARLOS DA SILVA VIEIRA
Parecer do Controle Interno: considerar o ato legal. 
Constatações e análises: 
0. Rubrica '126061 - PROVENTO PROVISÓRIO VPNI 01 LEI 9527/97 (Vantagem de caráter pessoal - Incorporação de quintos/décimos de função) ' - R$ 156,80.
Análise da Equipe Técnica: legal
A concessão da vantagem de quintos ou décimos está em consonância com a jurisprudência deste Tribunal e os critérios das Leis 8.911/1994 e 9.624/1998 (os períodos anteriores a 8/4/1998 são suficientes para a incorporação da vantagem de quintos) .
0. Rubrica '125138 - DIFERENÇA PESSOAL COMPENSATÓRIA (Vantagem de caráter pessoal - Parcela Compensatória (quintos/décimos) ) ' - R$ 783,97.
	Análise da Equipe Técnica: ilegal
É ilegal a concessão da vantagem de quintos em razão do exercício de funções comissionadas após o advento da Lei 9.624/1998. 
Nesse caso, como a incorporação de quintos entre o período de 8/4/1998 a 4/9/2001 está amparada por decisão judicial transitada em julgado, não haverá determinação para absorção da rubrica, consoante decidido pelo STF no âmbito do RE 638.115/CE. 
0. Rubrica '126061 - PROVENTO PROVISÓRIO VPNI 01 LEI 9527/97 (Vantagem de caráter pessoal - Incorporação de quintos/décimos de função) ' - R$ 627,18.
	Análise da Equipe Técnica: legal
A concessão da vantagem de quintos ou décimos está em consonância com a jurisprudência deste Tribunal e os critérios das Leis 8.911/1994 e 9.624/1998 (os períodos anteriores a 8/4/1998 são suficientes para a incorporação da vantagem de quintos) . 
....................................................................................................................................................................
CONCLUSÃO
A abrangência e a profundidade das verificações levadas a efeito fundamentam convicção de que os atos 31191/2022 e 31207/2022 podem ser apreciados pela ilegalidade, em razão das irregularidades apontadas no item Exame das Constatações desta instrução, que representam afronta à legislação e à jurisprudência de referência.
PROPOSTA DE ENCAMINHAMENTO
Ante o exposto, com fundamento nos arts. 71, inciso III, da Constituição Federal, 1º, inciso V, e 39, incisos I e II, da Lei 8.443/1992 e 260 do Regimento Interno do Tribunal de Contas da União, propõe-se: 
considerar ILEGAIS e recusar registro dos atos de aposentadoria (inicial e alteração) de JOSE CARLOS DA SILVA VIEIRA do quadro de pessoal do Tribunal Regional Federal da 2ª Região;
com fulcro no art. 262, caput, do Regimento Interno deste Tribunal, determinar ao Tribunal Regional Federal da 2ª Região que:
promova, no prazo de 30 (trinta) dias, o destaque da (s) parcela (s) de quintos incorporada (s) com amparo em funções comissionadas exercidas entre 8/4/1998 a 4/9/2001 e transforme-a (s) em 'Parcela Compensatória' a ser absorvida por quaisquer reajustes futuros, consoante decidido pelo STF no RE 638.115/CE, caso a incorporação tenha se dado por decisão administrativa ou por decisão judicial não transitada em julgado;
no prazo de trinta dias, contados da ciência da decisão, envie a este Tribunal documentos comprobatórios de que o (a) interessado (a) cujo ato foi impugnado está ciente do julgamento deste Tribunal;
dê ciência, no prazo de quinze dias, contados da notificação, do inteiro teor desta deliberação (a) o interessado (a) , alertando-o (a) de que o efeito suspensivo proveniente da interposição de eventuais recursos junto ao TCU não o (a) exime da devolução dos valores percebidos indevidamente, caso o recurso não seja provido."
2.	O Ministério Público, de sua parte, 
"coloca-se de acordo com a proposição firmada pela Secretaria de Fiscalização de Integridade de Atos e Pagamentos de Pessoal e de Benefícios Sociais às peças n.ºs 6 e 7, pela ilegalidade e negativa de registro dos atos inicial e de alteração de aposentadoria de Jose Carlos da Silva Vieira (peças n.ºs 3 e 4, respectivamente) , dispensada a determinação constante do item 12.2.1 da instrução de peça n.º 6, para destaque das frações de quintos relativos ao período entre 8/4/1998 a 4/9/2001, para a modulação fixada pelo Supremo Tribunal Federal no RE n.º 638.115/CE, uma vez que tal medida já foi adotada pelo Tribunal Regional Federal da 2.ª Região, como demonstra a rubrica 'DIFERENÇA PESSOAL COMPENSATÓRIA' lançada tanto no item 6 da fl. 4 de peça n.º 4, no valor de R$ 783,97, quanto no contracheque atual do inativo, acostado à peça n.º 8 dos autos".
	É o relatório.

não há

Procuradora-Geral Cristina Machado da Costa e Silva.

APOSENTADORIA. INCLUSÃO NOS PROVENTOS, EM CONFORMIDADE COM A MODULAÇÃO DE EFEITOS ESTABELECIDA PELO SUPREMO TRIBUNAL FEDERAL NO RECURSO EXTRAORDINÁRIO 638.115, DE PARCELA COMPENSATÓRIA REFERENTE A "QUINTOS" DE FUNÇÃO COMISSIONADA EXERCIDA POSTERIORMENTE À EDIÇÃO DA LEI 9.624/1998. ILEGALIDADE. NEGATIVA DE REGISTRO. ORIENTAÇÃO AO ÓRGÃO DE ORIGEM.

APOSENTADORIA (APOS)

Secretaria de Fiscalização de Integridade de Atos e Pagamentos de Pessoal e de Benefícios Sociais (Sefip).

Em exame, a aposentadoria do sr. José Carlos da Silva Vieira (atos inicial e de alteração) , ex-servidor do Tribunal Regional Federal da 2ª Região (TRF-2) .
2.	Instruindo o feito, a Secretaria de Fiscalização de Integridade de Atos e Pagamentos de Pessoal e de Benefícios Sociais (Sefip) propugna a negativa de registro de ambos os atos em face da inclusão, nos proventos, de "quintos" de função comissionada exercida em período posterior ao advento da Lei 9.624/1998. Paralelamente, sugere determinação à origem para que, no tocante ao ato inicial, proceda à exclusão gradual da vantagem do benefício, na esteira da modulação de efeitos estabelecida pelo Supremo Tribunal Federal (STF) no RE 638.115. Deixa de fazê-lo, todavia, em relação ao ato de alteração, por acreditar que, ali, os "quintos" extemporâneos estariam amparados por decisão judicial transitada em julgado.  
3.	O Ministério Público diverge parcialmente da unidade técnica, anotando que as frações de FC incorporadas após a edição da Lei 9.624/1998, por decisão administrativa, já foram transformadas pelo TRF-2 em parcela compensatória, para fins de absorção. 
4.	Acompanho as conclusões do Parquet.
5.	Segundo informam os autos, foram incluídos no benefício previdenciário do sr. José Carlos da Silva Vieira 10/10 de FC-1, assim distribuídos:
	a) 4/10 incorporados entre 14/11/1991 e 30/4/1996 (períodos descontínuos) ; 
	b) 1/10 a título de "décimo residual" (cf. art. 5º da Lei 9.624/1998) , incorporado entre 2/9/1996 e 2/6/1999 (períodos descontínuos) ; e,
	c) 5/10 incorporados, por decisão administrativa, após a extinção do instituto de incorporação, ocorrida em 8/4/1998, com a publicação da Lei 9.624/1998 (períodos descontínuos entre 2/9/1996 e 1º/6/2001) .
6.	A propósito, o entendimento fixado em regime de repercussão geral pelo STF é no sentido de que "ofende o princípio da legalidade a decisão que concede a incorporação de quintos pelo exercício de função comissionada no período de 8/4/1998 até 4/9/2001, ante a carência de fundamento legal" (Tema 395, RE 638.115) .
7.	Tal posicionamento, entretanto, sofreu, em embargos de declaração apreciados em 18/12/2019, modulação de efeitos, como segue:
"[...] No ponto relativo ao recebimento dos quintos em virtude de decisões administrativas, o Tribunal, em razão de voto médio, rejeitou os embargos e, reconhecendo a ilegitimidade do pagamento dos quintos, modulou os efeitos da decisão de modo que aqueles que continuam recebendo até a presente data em razão de decisão administrativa tenham o pagamento mantido até sua absorção integral por quaisquer reajustes futuros concedidos aos servidores. [...] Por fim, o Tribunal, por maioria, também modulou os efeitos da decisão de mérito do recurso, de modo a garantir que aqueles que continuam recebendo os quintos até a presente data por força de decisão judicial sem trânsito em julgado tenham o pagamento mantido até sua absorção integral por quaisquer reajustes futuros concedidos aos servidores [...]" (grifei) .
8.	No caso em análise, tratando-se de parcela assentada em decisão administrativa, os "quintos/décimos" incorporados após a edição da Lei 9.624/1998 (à exceção do "décimo residual") já foram convertidos pelo TRF-2 - para fins de gradual supressão - em parcela compensatória, e isso em virtude da negativa de registro do ato original de aposentação do interessado (cf. Acórdão 6570/2021-TCU-Primeira Câmara) .
9.	Destarte, em linha com a deliberação do STF, a despeito da manutenção, nesta oportunidade, da negativa de registro da concessão, seus efeitos podem subsistir até que se dê o completo desaparecimento do valor percebido em excesso, momento em que novo título de inatividade deverá ser remetido a esta Corte para o devido registro.
	Diante do exposto, voto no sentido de que este Colegiado adote a deliberação que ora submeto a sua apreciação.
TCU, Sala das Sessões Ministro Luciano Brandão Alves de Souza, em 1 de novembro de 2022.
BENJAMIN ZYMLER 
Relator